【裁判字號】    97,消債抗,158
【裁判日期】    980224
【裁判案由】    更生事件
【裁判全文】
臺灣板橋地方法院民事裁定           97年度消債抗字第158號
抗  告  人  甲○○
代  理  人  青含國律師
上列抗告人因消費者債務清理事件聲請更生，對於中華民國97年
10月 9日，本院97年度消債更字第1651號裁定提起抗告，本院裁
定如下：
    主  文
抗告駁回。
抗告程序費用新台幣壹仟元由抗告人負擔。
    理  由
一、本件抗告意旨略以：(一)依消費者債務清理條例（下稱：債清
    條例）第153條之規定，債務人僅需提出書面請求暨檢附債
    權人清冊，以書面向最大債權金融機構請求協商方案，並表
    明共同協商意旨，即得依上該條文之規定自提出請求之翌日
    起30日內應即開始協商程序之進行。(二)原審以當事人未補齊
    銀行所要求之文件，認抗告人未為本條例第151條第1項之協
    商而駁回，然查最大債權銀行本身即為利害關係人，由其主
    導協商程序之進行，難期公平。銀行掌握其經濟強勢，規避
    法律最高利率上限，且所有法律契約文件大多由債權銀行擁
    有，債務人要取得完整債務資訊本就難如登天，銀行已係協
    商程序中之強勢一方，法院卻仍容許銀行擅自設計許多協商
    門檻，並且當做聲請人後續更生或清算之合法要件，此舉難
    免予人認為法院已失去公平正義，是以，最大債權銀行本即
    有權調閱相關資料，從消債條例第151條第2項文意觀之，聲
    請人僅須提出債務協商之意思表示，並無依照銀行公會規定
    ，提供其它文件之義務，更難推認聲請人無申請之真意。(三)
    原審裁定無異將銀行公會自行擬定之協商文件，視為聲請債
    清條例前置協商必要條件，若不符合此項規定依照原審法院
    見解一律將視為意圖規避協商前置制度之不法目的，並據此
    駁回更生聲請。果此債清條例 153條前段規定僅是宣示規定
    ，毫無意義。如此超越法律要件之裁定，顯然違法，自應予
    廢棄，為此，聲明請求廢棄原裁定等語。
二、按債務人對於金融機構因消費借貸、自用住宅借款、信用卡
    或現金卡契約而負債務，在聲請更生或清算前，應提出債權
    人清冊，以書面向最大債權金融機構請求協商債務清償方案
    並表明共同協商之意旨，債清條例第151條第1項定有明文。
    揆其立法意旨無非認債務人對於金融構因前開原因所負欠債
    務，其法律關係較為單純明確，金融機構並已訂有債務協商
    機制，如能協商成立，債務人不需依債清條例聲請更生或清
    算，可疏減法院負擔，有效分配司法資源，並使債務人得自
    主解決其債務，爰就此部分採行協商前置主義。再中華民國
    銀行公會（下稱：銀行公會）為使協商前置程序順利並快速
    進行，擬定相關所需文件說明：包括(1)前置協商申請書；(2)
    身分證正反面影本；(3)申請人財產及收支狀況說明書；(4)債
    權人清冊；(5)近2年綜合所得資料清單及最近1個月核發財產
    資料；(6)近3個月薪資證明 (如無證明請出具收入切結書)；
    (7)勞工保險投保資料表及明細（如無資料可免提供）。並於
    網路上公告、備妥相關申請表格供債務人下載。經核，前開
    文書既屬達成協商所必要審核文件（包含為確認「確為債務
    人本人申請協商」及「可能履行之協商內容」等），且已較
    債務人向法院聲請更生或清算時所應提出及檢附文件簡便（
    故無提出之困難性），並於協商不成立後可挪作聲請更生或
    清算應提出文件之一部；加以承前述，協商前置之立法意旨
    在疏減法院負擔，而責由最大債權行銀介入以求當事人間得
    自主解決債務，各當事人兼自負有最大的誠實協力義務，以
    形成協商成立，而債務人對其財產、所得、收支狀況，本屬
    知之最詳，且對之依法有誠實說明之義務（參照消債條例第
    134 條、第146 條規定），於適當範圍令債務人配合提出相
    關文件及說明，以便最大債權銀行依法律授權調取相關資料
    後，得以相互核實（詳債清條例第151 條第2 項），應符衡
    平原則。即銀行公會所訂前述應檢附文件，雖較法律所規定
    之內容繁瑣，但有其必要，並易促成協商方案形成。準此，
    倘最大債權銀行依前開規定通知債務人補正，債務人無正當
    理由，不予補正，故意延置協商程序，自不得執此可歸責己
    之事由，以脫法方式逕援引同法第15 3條前段規定主張最大
    債權銀行逾30日不開始協商，逕向法院聲請更生或清算，先
    此敘明。又聲請更生或清算不合程式或不備其他要件者，法
    院應以裁定駁回之，但其情形可以補正者，法院應定期間先
    命補正，復為同條例第8 條所明定。
三、本件抗告人前因積欠金融機構借款、信用卡等債務，曾以存
    證信函向最大債權金融機構即台新商業銀行股份有限公司（
    下稱台新銀行）請求協商債務，該存證信函業於民國 97年7
    月25日經台新銀行收受，有抗告人所提存證信函及郵件收件
    回函附於原審卷可稽，惟查抗告人向台新商業銀行請求共同
    協商債務清償方案，僅提出抗告人之債權人清冊、財團法然
    金融聯合徵信中心當事人縱合信用報告、96年度縱合所得稅
    各類所得資料清單，及郵局存證信函等資料表明申請協商意
    旨，其他銀行公會所訂應檢附之文件，則全未提出，台新商
    業銀行於收受該等文件後，因未符銀行公會所訂債務協商機
    制應檢附之相關文件，故台新商業銀行即以申請文件不符規
    定為由，發函通知退件，要求抗告人重新填寫資料；有台新
    銀行前置協商補件通知函及退件通知函附於原審可憑。是以
    ，最大債權銀行台新銀行通知抗告人補正申請相關文件，既
    係為促成協商方案形成而於適用範圍令抗告人配合提出，自
    有其必要性，然抗告人知悉通知補正之事後，竟無正當理由
    絲毫不予理會，且上該文件之具備實難看出有何不易取得之
    實，足見聲請人顯有故意延滯協商程序，自不得執此可歸責
    於己之事由，以脫法方式逕援引消債條例第 153條前段規定
    ，主張最大債權銀行逾30日不開始協商，而向法院聲請更生
    或清算。至抗告人另謂：依消債條例第151條第2項規定，抗
    告人僅須提出債務協商之意思表示，並無依照銀行公會規定
    提供其他文件之義務云云，然同條例同條第1項亦已訂明債
    務人請求協商時，應備之法定程式為提出書面及債權人清冊
    ，本件抗告人請求協商時僅有意思表示之提出，不僅未具備
    法定程式，且其在合理範圍內亦無基於誠實信用原則善盡促
    成協商之協力義務，亦即提供相關文件以供銀行審核，已足
    認其係故意使本條例第 153條所之法定要件成就，毫無誠意
    為協商之申請。從而，原審裁定係以抗告人未盡上開協力義
    務，故意使協商程序未能進行，而該欠缺無法補正為由，駁
    回抗告人更生之聲請，並無逾越法律要件，尚無違誤，抗告
    意旨猶執前詞，指謫原裁定不當，求予廢棄，為無理由，應
    予駁回。
四、從而，本件抗告人聲請更生，顯未遵循消費者債務清理條例
    第151條第1項之規定，與全體金融機構債權人先行債務協商
    之機制，自不得逕行向法院聲請更生，且上開欠缺依法又屬
    無從補正，原審裁定依法駁回其更生聲請，自無違誤，抗告
    人指摘原裁定為不當，求予廢棄，為無理由，應予駁回。
五、據上論結，本件抗告為無理由，爰依消費者債務清理條例第
    15條、第495 條之1 第1 項、第449 條第1 項、第95條、第
    78條，裁定如主文。
中    華    民    國    98    年    2     月    24    日
                  民事第三庭    審判長法  官  朱耀平
                                      法  官  何君豪
                                      法  官  劉以全
以上正本係照原本作成
本裁定不得再抗告
中    華    民    國    98    年    2     月    24    日
                                      書記官  劉鴻傑


司法院資訊處製作；財團法人民間司法改革基金會備份。
